【裁判字號】    85,台上,2646
【裁判日期】    851122
【裁判案由】    租佃爭議
【裁判全文】
最高法院民事判決                              八十五年度台上字第二六四六號
    上  訴  人  乙○○
    訴訟代理人  吳志清律師
    被 上訴 人  甲○○
右當事人間因租佃爭議事件，上訴人對於中華民國八十四年十月三十日台灣高等法院
台中分院第二審更審判決（八十四年度上更(二)字第九四號），提起上訴，本院判決如
左：
    主  文
原判決除假執行部分外廢棄，發回台灣高等法院台中分院。
    理  由
本件上訴人主張：伊於民國五十六年間，將所有坐落台中縣大甲鎮○○○段三二－二
號土地內如原判決附圖（以下簡稱附圖）所示Ａ、Ａ１（Ａ１部分為第二審審理中所
追加）部分，及同段三二－三、三二－五（下稱系爭土地）、三二－六號土地，出租
與被上訴人，訂有台灣省台中縣私有耕地租約。詎被上訴人就系爭土地中之Ａ、Ａ１
部分，不自任耕作，交由訴外人東洋食品工業股份有限公司（以下簡稱東洋公司）興
建廠房，依耕地三七五減租條例第十六條規定，全部租約無效。惟被上訴人拒不註銷
租約登記，返還系爭土地及賠償伊無法利用土地所生之損害。又前開三二－六號土地
業經台中縣政府征收，被上訴人仍以佃農身分領取補償地價新台幣（下同）二十五萬
零二百零七元，因情事變更，改依不當得利之法律關係請求被上訴人返還等情。求為
命被上訴人：(一)交還系爭土地與伊。(二)自七十九年二月十四日起至交還土地之日止，
按土地申報地價年息百分之五算付損害金。(三)返還補償地價二十五萬零二百零七元及
法定遲延利息之判決（上訴人另請求確認系爭土地租賃關係不存在部分，業經判決其
勝訴確定。又上訴人請求被上訴人協同辦理註銷系爭土地租約登記，及追加預備聲明
請求被上訴人容忍其辦理註銷耕地租約登記部分，則判決上訴人敗訴確定）。
被上訴人則以：兩造於五十九年底成立協議，由上訴人收回系爭土地中之Ａ、Ａ１部
分，售予訴外人東洋公司，其餘三二－三、三二－五、三二－六號土地則歸伊所有，
兩造間已無租賃關係存在等語，資為抗辯。
原審維持第一審所為上訴人敗訴之判決，並駁回上訴人在第二審所為追加之訴（確定
部分除外）及變更之訴，無非以：查系爭土地及三二－六號土地為上訴人所有，出租
與被上訴人，其中如附圖所示Ａ、Ａ１部分已由東洋公司興建廠房使用，三二－六號
土地則由台中縣政府征收，所發給之補償地價，扣除土地增值稅後餘額之三分之一即
二十五萬零二百零七元，由被上訴人以耕地承租人之身分領取，其餘三分之二由上訴
人領取等情，為兩造所不爭，並有私有耕地租約書、土地登記簿及地籍圖謄本、台中
縣政府征收土地各項補償費明細表、原審勘驗筆錄及複丈成果圖附卷可稽。而上訴人
所有三二－二號土地面積○‧四八六六公頃，其中如附圖所示Ａ、Ａ１部分面積○‧
三五三五公頃，原由被上訴人承租耕作，其餘如附圖所示Ｂ、Ｂ１部分面積○‧一三
三一公頃，由訴外人高清標承租耕作，為兩造所不爭。迨五十九年底，東洋公司為擴
建廠房，須使用三二－二號土地全部，經被上訴人居間媒介，上訴人以每甲六十萬元
之價格售予該公司，並向高清標及被上訴人收回該土地各人承租部分，東洋公司則簽
發彰化商業銀行大甲分行第七二五七九五、七三七四四六號，面額各五萬元之支票二
紙，交付被上訴人轉交上訴人，由上訴人之父王明鏡、母王月娟分別提示兌領等情，
已據證人即該公司總經理許其昌、股東許其欣、許其振，及另承租人高清標之子高照
雄、弟高其中、代書張萬、上訴人姑丈林葆恭等人證述甚詳，並有支票影本二件可參
，自堪信為真實。上訴人雖主張其於五十九年十月十六日至六十一年七月十五日在營
服役，並於六十二年一月間赴美國，被上訴人僅與其父王明鏡協議，王明鏡未經伊授
權或事後承認，其效力不及於伊云云。惟查上訴人於六十年十二月八日委託代書張萬
為代理人，申請台中縣大甲地政事務所複丈分割同段三二－一號土地，其複丈原因為
「買賣及三七五面積確定分割」，附記「分割為三筆」，有該所八十一年一月九日八
一甲地測字第○二四號函附土地複丈申請書及土地登記簿謄本可稽。足證上訴人同意
分割出三二－二號土地賣予東洋公司，三二－三號土地分歸被上訴人，若上訴人未將
三二－二號土地出賣予東洋公司，何以向大甲地政事務所申請分割出三二－二號土地
，且向電力公司申請遷移電線桿，便於東洋公司建廠，對於東洋公司在三二－二號土
地上建築廠房，加建圍墻，上訴人均未阻止或異議，而自五十九、六十年後，上訴人
即未向被上訴人催收租金，益證上訴人所稱未出賣土地與東洋公司云云，自無可採。
上訴人既將印章交由其父王明鏡及姑丈林葆恭蓋用於申請書，申請地政機關測量分割
，林葆恭復於測量時到場指界，顯係表示彼二人為上訴人之代理人，上訴人既明知而
不為反對之意思表示，依民法第一百六十九條前段之規定，應對第三人負授權人之責
任。從而被上訴人抗辯兩造間就伊承租之土地已達成協議，由上訴人收回系爭三二－
二號土地，其中如附圖所示Ａ、Ａ１部分面積○、三五三五公頃，出賣與東洋公司興
建廠房，現由該公司占有使用，其餘三二－三號、三二－五號、三二－六號（以上二
筆由三二－三號分割而來）土地歸其所有，而終止租賃契約，自屬有據。被上訴人占
用三二－三、三二－五號，並非無權占有，上訴人請求被上訴人交還系爭土地及依侵
權行為之法律關係請求賠償其不能使用系爭土地之損害金。與請求被上訴人返還所領
取三二－六號土地之補償費，均屬無據，不能准許等詞，為其判斷之基礎。
惟查原審先認定「五十九年底，訴外人東洋公司為擴建廠房，須使用系爭同段三二－
二號土地全部，經由被上訴人居間媒介，上訴人以每甲六十萬元之價格，將該筆土地
出賣與該公司……東洋公司為買受上開土地，簽發……支票二紙，交付被上訴人轉交
上訴人……」（見原判決第七頁正面），似認定上開土地係上訴人自行出售，惟嗣後
又稱：「上訴人既將印章交由其父王明鏡及其姑丈林葆恭蓋用於申請書，申請地政機
關測量分割，顯係彼二人為上訴人之代理人，上訴人既明知而不為反對之意思表示，
依民法第一百六十九條前段之規定，應對第三人負授權人責任」（見原判決第十頁第
四行至第七行），似又認定該筆土地係由他人代為出賣，上訴人應負表見代理授權人
之責任，前後自相矛盾。本件系爭三二－二號土地中之Ａ、Ａ１部分究竟係由上訴人
自行出售﹖抑或由他人出售，而應由上訴人負表見代理授權人之責任。此與判斷兩造
如何達成協議攸關。原審仍未詳予調查釐清，遽以上開理由為上訴人敗訴之判決，自
有可議，上訴論旨，執以指摘原判決不當，求予廢棄，非無理由。
據上論結，本件上訴為有理由。依民事訴訟法第四百七十七條第一項、第四百七十八
條第一項，判決如主文。
中      華      民      國    八十五    年     十一     月    二十二    日
                              最高法院民事第二庭
                                  審判長法官  曾  桂  香
                                        法官  劉  延  村
                                        法官  徐  璧  湖
                                        法官  劉  福  聲
                                        法官  蘇  茂  秋
      右正本證明與原本無異
                                              書  記  官
中      華      民      國    八十五    年     十二     月      九      日


司法院資訊處製作；財團法人民間司法改革基金會備份。
